臺灣高等法院刑事判決
110年度上更一字第101號
上  訴  人  
即  被  告  許汎嘉



選任辯護人  諶亦蕙律師
            蕭萬宏律師
            李菁琪律師
上列上訴人因違反毒品危害防制條例案件，不服臺灣新北地方法
院108年度訴字第307號，中華民國108年8月14日第一審判決（起
訴案號：臺灣新北地方檢察署108年度偵字第776號），提起上訴
，經判決後，由最高法院發回更審，本院判決如下：
    主  文
原判決撤銷。
許汎嘉犯意圖供製造毒品之用而栽種大麻罪，處有期徒刑壹年
拾月，緩刑肆年，並向公庫支付新臺幣伍萬元。
其他上訴駁回。
    犯罪事實
一、許汎嘉、陳韋良（犯幫助意圖供製造毒品之用而裁種大麻罪
    ，經原審判處有期徒刑一年三月，緩刑三年確定）均明知大
    麻係毒品危害防制條例第2 條第2項第2 款所公告列管之第
    二級毒品，依法不得栽種、持有，詎許汎嘉意圖供製造毒品
    大麻之用，基於栽種大麻之犯意，於民國106 年9 月至10月
    間某時，在臺北市某處，許汎嘉向姓名年籍不詳綽號「小六
    」之成年男子以新臺幣（下同）4500元之價格，購買大麻種
    子4 顆（其中1 顆為贈送）後，並陸續購買附表一編號1 至
    11、13至24、26至46所示各項大麻之栽種設備後，即於107 
    年9 至10月間某時許，向陳韋良借用位在新北市○○區○○○街0
    00 號2 樓居所內臥室旁之空間用以栽種大麻，至107 年10
    月25日陳韋良知悉許汎嘉借用其居所栽種大麻後，仍基於幫
    助許汎嘉栽種大麻之犯意，繼續提供上址給許汎嘉栽種大麻
    使用。許汎嘉在該處將上開購入之大麻種子分別植入培養土
    之植栽盆內，並持續施肥、澆水、控制溫度、濕度，及以燈
    具照射等方式培育大麻種子發芽成株，以此方式栽種大麻，
    其後大麻種子雖均已出芽，但其中2 顆枯萎，僅2 顆成長為
    大麻植株。嗣為警於107年12月11日13時14分許，持原審法
    院核發之搜索票分別至陳韋良上開居所及許汎嘉位於新北市
    ○○區○○路000 巷0 號3 樓住所內執行搜索，並分別扣得附表
    一、二所示之物，始悉上情。
二、案經臺北市政府警察局刑事警察大隊移送臺灣新北地方檢察
    署檢察官偵查起訴。
    理  由
甲、程序方面：
一、按刑事訴訟法第159條第1項雖規定，被告以外之人於審判外
    之言詞或書面陳述，除法律有規定外，不得作為證據。惟同
    法第159條之5第1、2項已規定，經當事人於審判程序同意作
    為證據，法院審酌該言詞陳述或書面陳述作成時之情況，認
    為適當者，亦得為證據。又當事人、代理人或辯護人於法院
    調查證據時，知有第159條第1項不得為證據之情形，而未於
    言詞辯論終結前聲明異議者，視為有前項之同意（指同條第
    1項之同意作為證據），此乃第159條第1項所容許，得作為
    證據之例外規定之一。本案所據以認定被告犯罪事實之供述
    證據，檢察官、被告及辯護人於言詞辯論終結前，均未就上
    開證據主張有刑事訴訟法第159條第1項不得為證據之情形，
    本院復審酌各該證據作成時並無違法及證明力明顯過低之瑕
    疵等情況，認為適當，是未爭執之供述證據，具有證據能力
    。
二、本案認定犯罪事實之非供述證據，均與本案事實具有自然關
    聯性，且核屬書證、物證性質，又查無事證足認有違背法定
    程式或經偽造、變造所取得等證據排除之情事，復經本院依
    刑事訴訟法第164條、第165條踐行物證、書證之調查程序，
    檢察官、被告及辯護人對證據能力均不爭執，具有證據能力
    。
乙、實體方面：
一、認定事實所憑之證據及理由：
    上述犯罪事實，業據上訴人即被告許汎嘉於警詢、偵查及本
    院審理時均供認不諱，並有原審法院搜索票2份、臺北市政
    府警察局刑事警察大隊搜索扣押筆錄2份、扣押物品目錄表2
    份、新北市○○區○○○街000號2樓平面圖、現場及扣案物照片
    、法務部調查局濫用藥物實驗室108年1月19日調科壹字第10
    823001330號鑑定書、被告許汎嘉購買大麻相關用具商品頁
    面及訂單資料截圖、被告2人手機對話翻拍照片等在卷可佐
    （見偵卷第18至19、69至78、139至142、173至180、187至1
    89、205至234、247頁、他卷第67至98頁），另有附表一編
    號1至46、附表二編號11所示扣案物在卷可佐，足證被告之
    自白，核與事實相符。本案事證明確，被告犯行堪以認定。
二、論罪科刑：
  ㈠按毒品危害防制條例第12條第2項之意圖供製造毒品之用，而
    栽種大麻者，所謂「栽種」，係指播種、插苗、移栽、施肥
    、灌溉、除草、收獲等一系列具體行為之總稱，只要行為人
    參與其中一種活動，即屬栽種。至於栽種行為之既、未遂，
    應以栽種毒品有無出苗而定，換言之，只要行為人主觀上有
    製造毒品之用之意圖，著手於大麻栽種而有出苗之行為，即
    屬既遂，無待乎大麻成長至可收成之程度，始謂既遂（最高
    法院101年度台上字第2631號、103年度台上字第4225號刑事
    判決意旨參照）。大麻之栽種，指將大麻種子置入栽植環境
    （如土壤）中栽培、養植之，迄於將整株大麻拔出於栽植環
    境之前，均屬於栽種行為，故條文所指之栽種大麻，應係指
    栽種大麻植株之謂。而製造大麻等毒品，係將長成（熟成）
    之大麻植株拔出於栽植環境，使之成為具有特定功效之成品
    （最高法院98年度台上字第5663號刑事判決意旨參照）。被
    告係意圖供製造毒品之用，自行栽種大麻，並著手於大麻栽
    種，經警查獲時將扣案之大麻活株2株送請法務部調查局鑑
    定結果略以：送鑑植株2株外觀具大麻特徵，抽樣1株，含第
    二級毒品大麻成分等情，有該局濫用藥物實驗室108年1月19
    日調科壹字第10823001330號鑑定書附卷可憑（見偵卷第247
    頁），參照上開說明，堪認被告成功栽種出苗之大麻植株，
    已達栽種大麻既遂之程度。核被告所為，係犯毒品危害防制
    條例第12條第2項之意圖供製造毒品之用，而栽種大麻罪。
    其持有大麻種子之低度行為，為意圖供製造毒品之用而栽種
    大麻之高度行為所吸收，不另論罪。
　㈡公訴意旨雖認被告係犯毒品危害防制條例第4條第2項之製造
    第二級毒品未遂罪云云。然毒品危害防制條例第4條製造毒
    品罪之「製造」，係指就原料、元素予以加工，使成具有特
    定功效之成品者而言，除將非屬毒品之原料加以化合而成毒
    品外，尚包括將原含有毒品物質之物，予以加工改製成適合
    施用之毒品情形在內；毒品危害防制條例第2條第2項第2款
    所列之第二級毒品大麻，係指長成之大麻植株之花、葉、嫩
    莖，經乾燥後適合於施用之製品而言，故對大麻植株之花、
    葉、嫩莖，以人工方式予以摘取、蒐集、清理後，再利用人
    為、天然力或機器設備等方法，以風乾、陰乾、曝曬或烘乾
    等方式，使之乾燥，亦即以人為方式加工施以助力，使之達
    於易於施用之程度，自屬製造大麻毒品之行為（最高法院10
    2年度台上字第2465號判決意旨參照）。被告雖有栽種大麻
    植株之行為，然並未有任何摘取、蒐集上開大麻活株之花、
    葉等行為，亦未有何使該等大麻花、葉成為可供施用之大麻
    毒品之行為，業據被告於原審準備程序時供述明確，而警察
    於被告住處扣得如附表二編號1所示大麻煙草2罐，被告於警
    詢時供稱係向朋友連騰玉所購買等語（見偵卷第17頁），另
    於同案被告陳韋良居處所扣得之附表一編號25所示大麻枯葉
    ，被告亦於偵查中供稱係活株掉落的枯葉等語（見偵卷第27
    1頁），均無證據可證明係被告於上址所種植後，有以人工
    方式加以乾燥製成之成品。而陳韋良居處未查扣任何已自栽
    種環境拔除之乾燥大麻植株，亦未查扣可用以乾燥大麻之相
    關機器設備等物品，是被告所為難認已著手於製造第二級毒
    品之行為，況起訴書僅記載被告許汎嘉係種植培育大麻，參
    照上開說明，亦非屬製造第二級毒品之行為甚明。故本案僅
    能認定被告許汎嘉係意圖供製造毒品之用而栽種大麻，公訴
    意旨認被告涉犯製造第二級毒品未遂罪嫌，要屬無據，惟起
    訴之基本社會事實同一，本院依法變更起訴法條。
  ㈢毒品危害防制條例第12條第2項規定：「意圖供製造毒品之用
    ，而栽種大麻者，處五年以上有期徒刑，得併科新臺幣五百
    萬元以下罰金。」其所稱「栽種大麻」，具體情形可包含栽
    種數量極少至大規模種植之情形，涵蓋範圍極廣。基於預防
    犯罪之考量，立法機關雖得以特別刑法設定較高法定刑，但
    其對構成要件該當者，不論行為人犯罪情節之輕重，均以5
    年以上有期徒刑之重度自由刑相繩，法院難以具體考量行為
    人違法行為之危害程度，對違法情節輕微之個案（例如栽種
    數量極少且僅供己施用等），縱適用刑法第59條規定酌減其
    刑，最低刑度仍達2年6月之有期徒刑，無從具體考量行為人
    所應負責任之輕微，為易科罰金或緩刑之宣告，尚嫌情輕法
    重，致罪責與處罰不相當，可能構成顯然過苛之處罰，而無
    從兼顧實質正義。是該條項規定對犯該罪而情節輕微者，未
    併為得減輕其刑或另為適當刑度之規定，於此範圍內，對人
    民受憲法第8條保障人身自由權所為之限制，與憲法罪刑相
    當原則不符，有違憲法第23條比例原則。是依上開釋字第79
    0 號解釋意旨，有關機關應自該解釋公布之日起一年內，修
    正毒品危害防制條例第12條第2項；逾期未修正，其情節輕
    微者，法院得減輕其法定刑至二分之一。此經司法院大法官
    於109年3月20日以釋字第790號解釋在案。是依該解釋公布
    之日起已逾一年，毒品危害防制條例第12條第2項仍未修正
    ，犯罪情節輕微者減輕其刑。被告種植之大麻僅有2 株，數
    量甚少，且其栽種之目的，係供己施用，並非轉售他人牟利
    ，而其所栽種之大麻，並未流入市面，未發生危害他人身體
    健康之情事，而被告前無犯罪科刑之紀錄，其對於本案犯行
    坦承不諱，已深知悔悟，是被告犯罪之態樣及情節，誠屬輕
    微，本院依照上述解釋減輕其刑。
三、沒收說明：
  ㈠按大麻之幼苗或植株，縱含有第二級毒品大麻之成分，如未
    經加工製造成易於施用之製品，應僅屬製造第二級毒品大麻
    之原料而已，尚難認係第二級毒品（最高法院99年度台上字
    第2048號、102年度台上字第2465號判決意旨參照）。扣案
    附表一編號12所示之大麻植株2株，經送法務部調查局濫用
    藥物實驗室鑑定結果，經檢視葉片外觀均具大麻特徵，經抽
    樣1株檢驗含第二級毒品大麻成分，有該局108年1月19日調
    科壹字第10823001330號鑑定書附卷可據（見偵卷第247頁）
    。參照上開說明，雖非屬第二級毒品，然性質均為供製造大
    麻所用之物，依毒品危害防制條例第19條第1項規定宣告沒
    收。
　㈡扣案附表一編號1至11、13至24、26至46、附表二編號11所示
    之物，均為被告所有，供種植大麻所用之物，業據被告於 
    原審審理時供述明確（見原審卷第210至211頁），均依毒品
    危害防制條例第19條第1項規定宣告沒收。
　㈢扣案附表一編號25所示之物，被告於偵查中供稱係大麻活株
    掉落之枯葉等語（見偵卷第271頁），經檢驗後亦含有第二
    級毒品大麻成分，係屬毒品危害防制條例第2條第2項第2款
    所規定之第二級毒品，不問是否屬於犯罪行為人所有，依毒
    品危害防制條例第18條第1項前段規定宣告沒收銷燬。
　㈣附表一編號47所示之手機，雖為同案被告陳韋良所有，然無
    證據證明與本案有何關聯性，當無須宣告沒收。另附表二編
    號1所示之大麻成品，為被告向他人購入取得，因無證據證
    明與本案栽種大麻犯行有何關聯，故不予宣告沒收，應由被
    告另涉犯施用第二級毒品案件另行處理。另附表二編號2至9
    所示之物，則為被告所有用於施用大麻所使用之物品，業據
    被告供述明確（見原審卷第121頁）、附表二編號10所示之
    物，被告供稱是一般家用物品等語（見原審卷第211頁），
    均無證據證明與本案栽種大麻犯行有何關聯，均不予宣告沒
    收。
四、原判決撤銷改判及駁回之理由：
　　本院審理結果，認原審以被告犯意圖供製造毒品之用而栽種
    大麻罪，事證明確，據以論罪科刑，固非無見。惟查：被告
    意圖供製造毒品之用而栽種大麻之違法情節輕微，原審未依
    司法院釋字第790 號解釋減刑，容有未洽。被告以原審量刑
    過重提起上訴，為有理由，應由本院將原判決關於被告意圖
    供製造毒品之用而栽種大麻罪刑部分撤銷。至沒收部分：「
    扣案如附表一編號1 至24、26至46及附表二編號11所示之物
    均沒收之。扣案如附表一編號25所示之物沒收銷燬之。」，
    原判決並無違誤，被告此部分之上訴則無理由，應予駁回。
    爰審酌被告意圖供製造之用而栽種大麻供已施用，殊屬不該
    ，並兼衡其品行、智識程度、生活狀況、犯罪情節，與犯罪
    後供認犯行之態度等一切情狀，量處有期徒刑一年十月。又
    被告未曾因故意犯罪受有期徒刑以上刑之宣告，有本院被告
    前案紀錄表在卷可憑，被告因一時失慮致罹刑典，被告經此
    刑之宣告，當知所警惕，因被告負責家中經濟生活，若入監
    服刑，其配偶及三名幼子勢必無人扶養，有戶口名簿在卷可
    據（見本院卷第59至61頁），將致家庭陷於高度危險狀態中
    ，本院認對其宣告之刑以暫不執行為適當，依刑法第74條第
    1 項第1 款、第2 項第4 款之規定併予宣告緩刑四年，並向
    公庫支付新臺幣五萬元，以啓自新。
據上論斷，應依刑事訴訟法第369條第1項前段、第364條、第368
條、第299條第1項前段、第300 條，毒品危害防制條例第12條第
2 項、第18條第1 項、第19條第1 項，刑法第2 條第1 項前段、
第11條前段、第59條，司法院釋字第790 號解釋，刑法第74條第
1 項第1 款、第2 項第4 款，判決如主文。
本案經檢察官呂光華到庭執行職務。
中　　華　　民　　國　　110 　年　　6 　　月　　3 　　日
                  刑事第八庭  審判長法　官 陳世宗
                                    法　官 呂寧莉
                                    法　官 周明鴻
以上正本證明與原本無異。
如不服本判決，應於收受送達後20日內向本院提出上訴書狀，其
未敘述上訴之理由者並得於提起上訴後20日內向本院補提理由書
（均須按他造當事人之人數附繕本）「切勿逕送上級法院」。
                                    書記官 謝雪紅
中　　華　　民　　國　　110 　年　　6 　　月　　3 　　日
附錄：本案論罪科刑法條全文
毒品危害防制條例第12條
意圖供製造毒品之用，而栽種罌粟或古柯者，處無期徒刑或7年
以上有期徒刑，得併科新臺幣7百萬元以下罰金。
意圖供製造毒品之用，而栽種大麻者，處5年以上有期徒刑，得
併科新臺幣5百萬元以下罰金。
前二項之未遂犯罰之。